【裁判字號】    95,重上,283
【裁判日期】    951003
【裁判案由】    損害賠償
【裁判全文】
臺灣高等法院民事判決                 95年度重上字第283號
上  訴  人  乙○○
訴訟代理人  柯金柱律師
            蘇千晃律師
            周珮琦律師
被 上訴 人  甲○○
訴訟代理人  許佳雯律師
上列當事人間損害賠償事件，上訴人對於中華民國95年3月31日
臺灣板橋地方法院93年度重訴字第327號第一審判決提起上訴，
本院於95年9月19日言詞辯論終結，判決如下：
    主      文
原判決關於命上訴人給付之金額，超過新臺幣一百零一萬五千元
，及如附表所示之利息，及該部分假執行之宣告，暨訴訟費用之
裁判均廢棄。
上廢棄部分，被上訴人在第一審之訴及假執行之聲請均駁回。
其餘上訴駁回。
第一、二審訴訟費用由上訴人負擔百分之七，餘由被上訴人負擔
。
    事實及理由
一被上訴人起訴：伊自民國82年5月間起至93年2月底止委由上訴
  人為伊記帳，並將伊經營之悅妍美顏體雕坊、慈惠堂每日營收
  暨配偶楊尚昇每月收入、子楊侑錫每月薪資、壓歲錢等持往銀
  行、郵局存款，報酬為每月新臺幣（下同）6,000元，並逐次
  提高為每月15,000元。伊於93年3月1日查帳，發現款項遭上訴
  人侵占達4,200萬元以上，經伊追究，其坦承侵占13,742,000
  元，並於當日親立借據（借據日期誤載為31日）載明侵占之事
  實、簽發到期日均為93年3月28日，金額合計13,742,000元之
  本票計14紙（下稱系爭借據、本票）作為清償。爰依民法第
  184條第1項後段、第544條、第474條第2項及票據法第121條、
  第52條之規定，求為命上訴人如數給付，及自93年3月29日起
  加計法定遲延利息之判決。
  上訴人則以：兩造自93年3月19日起反目成仇後，被上訴人即
  不斷毆打、凌虐伊，致伊身體多處受傷，並遭其控制，迄93年
  4月8日經伊服務之國泰人壽股份有限公司板橋分公司（下稱國
  泰公司）同事送醫後，方脫離被上訴人掌控。系爭借據、本票
  及切結書、保管條等文件，係伊遭被上訴人及其家人、信徒等
  人脅迫所簽立之不實文件，伊已於93年8月2日依法撤銷，並對
  被上訴人提出傷害、恐嚇取財之告訴。被上訴人應就所主張伊
  侵占之款項，舉證以實其說，以其綜合所得稅申報資料觀之，
  其所稱每月交付伊80萬元管帳云云，非屬實情。系爭借據、本
  票既經伊撤銷該等意思表示，已因兩造意思表示未合致而不成
  立，不得據為請求之基礎，伊亦無債之更改意思，無從成立消
  費借貸關係，被上訴人脅迫伊簽立借據，以掩匿其傷害、侵權
  行為罪行乃屬脫法行為，依法係屬無效，伊未侵占被上訴人款
  項，自無債務不履行之情形，再兩造就系爭本票為直接前後手
  ，伊得主張原因關係抗辯云云，資為抗辯。
二原審命上訴人給付13,742,000元，及自93年3月29日加計法定
  遲延利息，上訴人提起上訴，聲明：
  (一)原判決廢棄。
  (二)被上訴人在第一審之訴及假執行之聲請均駁回。
  被上訴人則聲明：上訴駁回。
三被上訴人主張前揭事實，提出系爭借據、本票、切結書、保管
  條等件為證（原審卷(一)第13-20頁、卷(二)第27-28頁）。
  (一)經查，被上訴人委由上訴人記帳、製表，於93年3月1日查帳
    後，發現款項遭上訴人侵占，經向上訴人追究，其坦承侵占
    13,742,000元，並在被上訴人家中，簽發系爭本票交付被上
    訴人作為清償，另立保管條載明於93年3月28日歸還款項，
    及親書系爭借據，嗣因未能如期歸還，而於93年3月28日簽
    立切結書同意以分期付款方式於每月26日還款35,000元等情
    ，除有系爭本票、保管條、借據、切結書在卷可憑外，另經
    證人邱梅珍於原審到場證稱：「〔九十三年三月一日下午九
    時你是否有去原告（被上訴人）的家，拿治療的中藥給原告
    （被上訴人）？〕有，我去時，原告（被上訴人）、原告（
    被上訴人）之弟何宗諭、被告（上訴人）在場，被告（上訴
    人）在保管條上簽名‧‧‧我確定被告（上訴人）在簽名、
    地址、身分證字號，我在那邊聊時，被告（上訴人）有告訴
    我說他跟原告（被上訴人）拿四千二百多萬元，剩下一千多
    萬，他說是自己太貪心，剩下的要還原告（被上訴人），希
    望原告（被上訴人）原諒他，還不斷的向原告（被上訴人）
    道歉」、「‧‧‧那天我是晚上九點半去，在那約一小時‧
    ‧‧」、「〔請問證人在九十三年三月一日下午九時多你到
    原告（被上訴人）家，看到被告（上訴人）在保管條上簽名
    外，還有沒有寫什麼文件？〕沒有。他只有在保管條上簽名
    及寫借據這兩樣」等語（原審卷(二)第11-12頁）；證人即被
    上訴人之弟何宗諭證稱：「九十三年三月一日我是為了被告
    （上訴人）與原告（被上訴人）的事過去‧‧‧我看到桌上
    有帳冊，帳冊都攤開的，被告（上訴人）在那裡，請我姐姐
    原諒他，他說侵占我姐姐四千多萬元，他說用剩的要還，如
    何對出四千二百多萬我不知道‧‧‧本票是被告（上訴人）
    自己說要寫的，本票共寫了十四張，前面十三張各壹佰萬，
    第十四張是餘額‧‧‧本票被告（上訴人）有簽名蓋手印，
    沒有使用印章，還有寫壹張保管條，保管條的內容就是他欠
    多少，打算要還錢‧‧‧」、「是被告（上訴人）主動要寫
    ‧‧‧」、「我去那裡約一小時離開‧‧‧當天是在九點四
    十分左右離開，邱梅珍還在場，邱梅珍比我晚到，也比我晚
    走‧‧‧」、「〔答辯狀二證一，是否你寫的？（提示告以
    要旨）〕是我寫的」、「因為被告（上訴人）沒有還錢，所
    以我要他寫的」在卷（原審卷(二)第13-15頁）。上訴人雖辯
    稱證人邱梅珍、何宗諭證述內容非完全相同，不足為上訴人
    不利證據之認定云云。然依上述邱梅珍、何宗諭證言，該二
    證人於93年3月1日當日到場、離去時點不一，故所見情形非
    完全一致，即何宗諭於當晚8時許到場，9時40分離去，故祇
    見上訴人簽發本票、保管條，未見上訴人書寫借據，而邱梅
    珍於當晚9時30分到場，與何宗諭有10分鐘之重疊，並於10
    時30分許離去，所見者為上訴人簽保管條及寫借據，未見之
    前上訴人簽發本票之事，則證人邱梅珍、何宗諭所述內容非
    完全一致，乃其二人在場起迄時間不同所致，上訴人上開辯
    解，尚無足採。另系爭借據雖載於93年3月31日製作，惟經
    證人邱梅珍證述係上訴人於93年3月1日所書立在卷，觀諸借
    據內所指之系爭本票係上訴人於93年3月1日所簽發，顯然系
    爭借據係上訴人被告於93年3月1日所書立，上訴人辯稱系爭
    借據、本票係於93年3月29日簽立，或借據係於93年3月31
    日簽立云云，均與事實不符而無足採。再上訴人於93年3月1
    日書立系爭借據、保管條，並簽發系爭本票14紙，其中系爭
    借據所載之金額及本票14紙之票面金額總計均為13,742,000
    元，保管條之金額為13,722,400元，有不符之情形。惟系爭
    本票既為真正，上訴人亦不否認為其所簽發，依票據法第5
    條第1項「在票據上簽名者，依票上所載文義負責」、第52
    條第1項「付款人於承兌後，應負付款之責」、第121條「本
    票發票人所負責任，與匯票承兌人同」之規定，上訴人自對
    被上訴人負有13,742,000元之票據債務，顯見上訴人確曾簽
    發系爭本票14紙，同意給付被上訴人系爭本票票款，金額總
    計13,742,000元。
  (二)上訴人不否認系爭借據、本票、保管條、切結書為其所簽立
    ，惟辯稱系爭借據、本票係遭被上訴人脅迫而簽立，其已撤
    銷該等意思表示，被上訴人不得據為請求之依據云云。按「
    當事人主張於己有利之事實者，就其事實有舉證之責任」，
    民事訴訟法第277條前段定有明文，上訴人自應就其被脅迫
    該有利於已之事實，舉證以實其說。上訴人雖以93年4月16
    日聯合報、中國時報剪報、檢察署之傳票為其立證方式（原
    審卷(一)第40頁），然剪報所載（原審卷(一)第48、50頁），僅
    係記者事後依警察局移送被上訴人傷害、恐嚇取財罪嫌之資
    料而發稿，非記者親自耳聞、眼見上訴人遭被上訴人脅迫簽
    立系爭借據、本票，上開剪報自無由證明被上訴人或其家人
    、信徒等脅迫上訴人簽立系爭借據、本票。至上訴人上開對
    被上訴人提出傷害、恐嚇取財罪之告訴，雖經臺灣板橋地方
    法院檢察署檢察官以93年度偵字第7421號就被上訴人涉嫌傷
    害部分聲請簡易判決處刑，惟經原審刑事庭94年11月1日以
    94年度易字第288號判決被上訴人無罪，且經本院刑事庭95
    年3月9日以94年度上易字第2263號判決上訴駁回確定，有上
    開判決2份在卷可參（原審卷(四)第11-13、卷(五)第29-31頁）
    。另恐嚇取財部分，經檢察官認被上訴人罪嫌不足，惟移送
    機關（臺北市政府警察局）認此部分罪嫌與已聲請簡易判決
    處刑之傷害間，有方法、結果之牽連關係，爰不另為不起訴
    之處分，亦有上開聲請簡易判決處刑書附卷足考（原審卷(二)
    第59頁背面），是上訴人亦無從以其對被上訴人提出傷害、
    恐嚇取財告訴一事，為其有利證據之認定。
  (三)另依被上訴人提出上訴人於93年4月初某日（原審卷(三)第144
    頁）之錄音帶及其中文譯文（原審卷(二)第191-198、卷(三)153
    -160頁），經原審於94年8月19日當庭實施勘驗錄音帶，勘
    驗結果：「一、錄音帶的說話內容與原證八中文譯文之內容
    相符。二、錄音帶中說話兩個人，確實是兩造的聲音。三、
    錄音帶前段被告（上訴人）發願還錢興廟建宮反覆說了12
    遍，語調急促，有喘息聲，聲音高亢，呼喊。四、錄音期間
    有狗在叫的聲音，及手機的響聲〔手機是被告（上訴人）的
    〕，狗是原告（被上訴人）家的狗」在卷（原審卷(三)第173-
    185頁）。依上開錄音帶之內容觀之，兩造對談之語調及其
    方式，雖異於常情，惟於上訴人未提出有利於已之證據及欠
    缺其他有力之佐證之情況下，尚難據以認定上訴人當時有何
    心神喪失、精神耗弱或被強暴、脅迫、詐欺之情形。被上訴
    人再於原審94年10月17日言詞辯論期日提出兩造於94年4月7
    日之對話錄音帶（譯文見原審卷(三)第405-416頁），經原審
    於94年11月21日當庭實施勘驗結果：「1.錄音帶內甲○○（
    被上訴人）起乩，引導乙○○（上訴人）答話，乙○○（上
    訴人）稱自己是「何永生」，說話之語調，用字遣詞及態度
    ，均與平常有異，但無法據以判斷兩造當時是否精神耗弱或
    心神喪失？2.錄音帶內容與譯文內容相符」在卷（原審卷(四)
    第87頁）。縱上開2捲錄音帶兩造對話、語調、用字遣詞及
    態度，異於常情而與平常有異，然該2錄音帶，前者為兩造
    於93年4月初某日，後為為94年4月7日之對話，均仍無由證
    明上訴人於93年3月1日遭被上訴人脅迫而簽立系爭借據、本
    票，此外，上訴人未提出其他證據足資證明其係遭被上訴人
    脅迫而於93年3月1日簽立系爭借據、本票，則其委由盧慶南
    律師於93年8月2日發函撤銷該等意思表示，與民法第92條第
    1項前段「因被詐欺或被脅迫而為意思表示者，表意人得撤
    銷其意思表示」之規定不符，自不生撤銷該等意思表示之效
    力。
  (四)以上，上訴人確曾簽發系爭本票14紙，同意給付被上訴人票
    款金額總計13,742,000元。按「發票人承兌人背書人及其他
    票據債務人，對於執票人連帶負責。執票人得不依負擔債務
    之先後，對於前項債務人之一人或數人或全體行使追索權」
    、「執票人向匯票債務人行使追索權時，得要求左列金額：
    一  被拒絕承兌或付款之匯票金額，如有約定利息者，其利
    息。二  自到期日起如無約定利率者，依年利六釐計算之利
    息。」，票據法第96條第1項、第2項、第97條第1項第1款、
    第2款固定有明文，被上訴人原得依上開規定請求被上訴人
    給付13,742,000元，及自93年3月29日起至清債日止，按年
    息百分之五計算之利息。然上訴人於93年3月28日書立切結
    書，上載：「茲本人乙○○君於中華民國九十三年三月一日
    向甲○○借款新台幣壹仟參佰柒拾貳萬貳仟肆佰元整，言明
    於民國九十三年三月二十八日清償，但因本人無法於還款日
    清償金額，經由債權人協商同意除以分期付款方式，固定於
    每月二十六日還款新台幣參萬伍仟元整外，另本人將不定期
    還款，至直清償債務完畢」（原審卷(二)第27頁），該切結書
    係被上訴人之弟何宗諭書寫後（原審卷(二)第15頁），由上訴
    人簽名蓋指印，以何宗諭所稱「因為被告（上訴人）沒有還
    錢，所以我要他寫的」及切結書上所載「經由債權人（被上
    訴人）協商同意‧‧‧」等語，顯然上訴人雖於93年3月1日
    簽發到期日均為93年3月28日、票面金額總計13,742,000 元
    之系爭本票14紙交付被上訴人做為清償之用，惟於到期日屆
    至時，因上訴人無法一次清償，經與被上訴人協商後，被上
    訴人讓步將金額減為13,722,400元，且同意上訴人以分期付
    款之方式，於每月26日清償35,000元迄清償完畢止後，由何
    宗諭將兩造協商意旨載於切結書，再由上訴人簽名蓋指印，
    該切結書自已達成分期清償之和解之效力。又切結書書立日
    期為93年3月28日，其中「固定於每月二十六日還款‧‧‧
    」自係指93年4月26日起，則被上訴人僅得自93年4月26日起
    每月26日向上訴人請求35,000元。
  (五)再按給付有確定期限者，債務人自期限屆滿時起，始負遲延
    責任，民法第229條第1項定有明文。經查上開切結書所達成
    之分期清償之和解契約，其分期清償約定，僅約定分期清償
    之日期（每月26日）及每期清償之金額（35,000元）而已，
    並無隻字片語書明兩造約定「如一期不履行視為全部到期」
    之條款，則上開分期清償之和解契約即切結書所謂之每一期
    給付，均屬各自獨立之確定清償期限無疑，依法自應以每期
    之清償期限認定有無遲延給付，要不得以其中一期遲延給付
    ，即認清償期尚未屆至之分期清償部分亦已到期。換言之，
    分期履行之債務，一部分已到期而未履行，對未到期部分，
    如有到期不履行之虞，債權人即被上訴人得對此未到期部分
    ，提起將來給付之訴，不得請求法院就債務人即上訴人未到
    期部分，為現在給付之判決，否則債務人即上訴人之期限利
    益，將因債權人即被上訴人提起給付之訴而被剝奪（最高法
    院94年度台上字第305號判決參照）。準此，被上訴人得請
    求者為至本院言詞辯論終結（95年9月19日）前已到期者，
    即自93年4月26日起至95年8月26日，合計29期，金額總計
    1,015,000元（35,000×29＝1,015,000），及自各期翌日起
    至清償日止，按年息5％計算之利息（即如附表所示之利息
    ）。至迄本院言詞辯論終結時（95年9月19日）尚未到期部
    分（即自95年9月26日以後屆至者），因上訴人所負債務之
    清償期尚未屆至，被上訴人請求上訴人為現在給付，於法無
    據，不應准許。
四綜上所述，被上訴人請求上訴人給付被上訴人迄本院言詞辯論
  終結時已到期之1,015,000元，及如附表所示之利息，於法有
  據，應予准許，其逾此範圍之請求，因上訴人所負債務之清償
  期尚未屆至而於法無據，應予駁回。上開不應准許部分，原審
  為上訴人敗訴之判決，尚有未洽，上訴意旨指摘此部分原判決
  不當，求予廢棄改判，為有理由，應由本院予以廢棄，改判如
  主文第2項所示。上開應准許部分，原審為上訴人敗訴之判決
  ，並依兩造之聲請，酌定相當擔保金為假執行及免為假執行之
  諭知，核無不合。上訴意旨指摘原判決此部分不當，求予廢棄
  改判，為無理由，應予駁回。
五本件因事證已臻明確，兩造其餘攻擊、防禦方法及所為之立證
  ，與判決之結果不生若何影響，無庸再逐一予以論究，又被上
  訴人請求不應准許部分，其依民法第184條第1項後段、第544
  條、第474條第2項之規定請求，仍應受敗訴判決，理由同前第
  三段(五)所述，合併敘明。
據上論結，本件上訴為一部有理由，一部無理由，依民事訴訟法
第450條、449條第1項、第79條，判決如主文。
中    華    民    國    95    年    10    月    3     日
                    民事第十六庭
                        審判長法  官  沈方維
                              法  官  張競文
                              法  官  湯美玉
正本係照原本作成。
乙○○不得上訴。
甲○○如不服本判決，應於收受送達後20日內向本院提出上訴書
狀，其未表明上訴理由者，應於提出上訴後20日內向本院補提理
由書狀（均須按他造當事人之人數附繕本）上訴時應提出委任律
師或具有律師資格之人之委任狀；委任有律師資格者，另應附具
律師資格證書及釋明委任人與受任人有民事訴訟法第466條之1第
1項但書或第2項（詳附註）所定關係之釋明文書影本。
中    華    民    國    95    年    10    月    3     日
                              書記官  賴淑真
附註：
民事訴訟法第466條之1（第1項、第2項）：
對於第二審判決上訴，上訴人應委任律師為訴訟代理人。但上訴
人或其他法定代理人具有律師資格者，不在此限。
上訴人之配偶、三親等內之血親、二親等內之姻親，或上訴人為
法人、中央或地方機關時，其所屬專任人員具有律師資格並經法
院認為適當者，亦得為第三審訴訟代理人。


司法院資訊處製作；財團法人民間司法改革基金會備份。
